【裁判字號】    99,台上,892
【裁判日期】    990519
【裁判案由】    國家賠償
【裁判全文】
最高法院民事判決              九十九年度台上字第八九二號
上  訴  人  甲○○
訴訟代理人  謝維仁律師
被 上訴 人  花蓮縣政府
法定代理人  乙○○
上列當事人間請求國家賠償事件，上訴人對於中華民國九十八年
十一月十八日台灣高等法院花蓮分院第二審判決（九十八年度上
國字第一號），提起一部上訴，本院判決如下：
    主  文
原判決關於駁回上訴人請求給付新台幣壹佰捌拾萬元本息之上訴
及該訴訟費用部分廢棄，發回台灣高等法院花蓮分院。
    理  由
本件上訴人主張：伊所有之花蓮縣壽豐鄉鹽寮村山嶺六八之五號
建物，於民國九十四年三月九日經花蓮縣壽豐鄉公所以違章建築
查報單，查報為一層、高度約四公尺、面積約二十七及二十一平
方公尺之鋼鐵造違章建築二棟（下稱系爭建物），旋被上訴人審
查後，於同年月二十一日以府城建字第09400351300號及0000000
0000號違章建築補辦手續通知書（下稱系爭補辦通知書），促伊
於收到通知後一個月內，依建築法令規定申請補辦建造執照，逾
期不辦或補辦建造執照手續不合規定，將通知拆除。詎被上訴人
既未將該補辦通知書合法送達於伊，且於同年七月二十六日以府
城建字第 09401049950號函附同文號違章建築拆除通知書（下稱
系爭拆除通知書），指伊逾期未補辦建造執照手續，應執行拆除
違章，該拆除通知書亦未合法送達於伊，致伊無從知悉被上訴人
認定行政處分內容，以補辦建造執照等手續。嗣被上訴人於同年
九月二十三日及十一月一日，再以府城建字第 09401375680號及
第 00000000000號違章建築拆除時間通知單對伊送達後，竟於同
年月九日執行拆除，顯有違法。又系爭建物面積在四十五平方公
尺以下，依農業發展條例第八條之一規定，免申請建築執照即可
興建，被上訴人予以拆除致伊受有損害，自應依法負國家賠償責
任，伊業以書面向被上訴人索賠，遭其拒絕等情，爰依國家賠償
法第二條第二項規定，求為命被上訴人給付伊新台幣（下同）二
百八十萬元，並自違法拆除日即九十四年十一月九日起加計法定
遲延利息之判決。【上訴人於第一審原請求自訴狀繕本送達翌日
起算利息，迨至原審始擴張聲明如上。又原審維持第一審所為上
訴人敗訴之判決，駁回其上訴（該主文漏未諭知擴張之訴併予駁
回，核屬誤載範疇）後，上訴人僅就原審駁回其請求給付一百八
十萬元本息上訴敗訴部分，提起一部上訴。】
被上訴人則以：上訴人未經許可擅自建造建築物，違反建築法第
二十五條規定，經公所依違章建築管理辦法（下稱違章管理辦法
）第四條規定查報，伊據報後派員勘實後，依上開辦法第五條通
知上訴人於三十日內補辦手續，上訴人均未回應，始致函拆除，
伊並無濫權或有逾越權限。又拆除前伊尚以拆除時間通知單寄達
上訴人，系爭拆除通知書縱未送達，嗣後之送達證書，亦得證明
上訴人對伊處置違章建築過程，知之甚詳，系爭建物拆除並無不
法之處。況系爭建物坐落於自然保護區內，保護區範圍仍在研議
認定中，暫緩核發建照，亦不因上訴人補辦申請手續即將該違章
改變成合法建物等語，資為抗辯。
原審維持第一審所為上訴人敗訴之判決，駁回其上訴，無非以：
依被上訴人所提執行拆除現場照片所示，系爭建物二棟呈「─」
字型，上訴人指系爭建物二棟原為無固定基礎之組合屋，應為可
採。但另從上訴人提出受損財物一覽表記載，系爭建物內備置瓦
斯爐等物，可見系爭建物有供作居住、休憩、辦公等用途，具有
代替房屋使用之功能，被上訴人以系爭建物未依規定申請許可，
即擅自興建，依違章管理辦法第二條、第五條規定，拆除系爭建
物，尚無不合。又依農業發展條例第八條之一第一項規定，及內
政部九十年四月二十三日令，農業用地上搭建無固定之臨時性與
農業生產有關設施，須由縣（市）政府農業主管機關認定。系爭
建物屋內置有瓦斯爐等物，是否屬與農業用地經營不可分離之農
業必要設施，已有疑慮，及上訴人自承未向農業主管機關申請農
業設施興建許可，即無依該條規定，主張免申請建築執照。上訴
人指系爭建物屬無固定之農業設施，未達四十五平方公尺，得免
申請建築執照，殊屬無據。次按依行政程序法第一百十條第一項
及第一百十一條（反面解釋）規定，行政處分除自始無效外，自
作成書面之處分送達相對人或已知之利害關係人起發生效力；書
面以外之處分自以其他適當方法通知或使其知悉時起，依送達、
通知或使知悉之內容對其生效，是送達或以他法使當事人或利害
關係人知悉行政處分僅係行政處分生效之方法，未經合法送達，
尚難構成行政處分無效之事由。且書面之行政處分未送達相對人
，僅是對該相對人未發生效力，並非自始、當然、確定絕對無效
，亦不生行政處分違法之問題。查系爭補辦通知書及拆除通知書
，未送達予上訴人固有瑕疵，但拆除系爭建物之行政處分並非無
效。且違章管理辦法第五條規定係指違章建築自查報、勘查、認
定至補照、拆除之處理程序，系爭建物既係因違反建築法第二十
五條第一項、實施區域計畫地區建築管理辦法第三條規定，未申
請許可並發給執照，即擅自興建，上訴人於被上訴人九十四年十
一月九日執行拆除前，並未依法取得建造執照，被上訴人執行拆
除，即無違法可言。從而，上訴人據以請求被上訴人賠付上開金
額本息，即非正當等詞，為其判斷之基礎。
按行政程序法第一百十條第一項規定，書面之行政處分自送達相
對人或已知之利害關係人起發生效力；書面以外之行政處分自以
其他適當方法通知或使其知悉時起，依送達、通知或使知悉之內
容對其發生效力，是以書面之行政處分未送達於相對人，對該相
對人即未發生效力。查系爭補辦通知書及拆除通知書，既均未合
法送達於上訴人，該二份書面之行政處分，依上說明，對上訴人
即未發生效力，且依系爭補辦通知書及拆除通知書所載，均諭知
上訴人於收到通知後一個月內，應依建築法令規定申請補辦建造
執照，逾期不辦或補辦建造執照手續不合規定，將通知拆除，及
上訴人逾期未補辦建造執照手續，應執行拆除該違章建物等語（
分見台北高等行政法院卷三五～四二頁）。倘上訴人因而不知該
補辦通知書內容，而未依限補辦建造執照手續，則被上訴人能否
以上訴人未依限補辦該手續，即拆除系爭建物，並謂該執行行為
非違法？即滋疑問。原審未予深究，徒以「書面之行政處分未送
達相對人，僅是對該相對人未發生效力，並非自始、當然、確定
絕對無效，亦不生行政處分違法之問題」，逕為上訴人敗訴之判
決，已有未合。又原審依農業發展條例第八條之一第一項規定及
內政部令，以農業用地上搭建無固定之農業設施，須由縣（市）
政府農業主管機關認定，並認系爭建物屋內置有瓦斯爐等物，是
否屬與農業用地經營不可分離之農業必要設施有疑，及上訴人自
承未申請農業設施興建許可，即無依該條規定主張免申請建築執
照。然該條第一項係規定：「農業用地上申請以竹木、稻草、塑
膠材料、角鋼、鐵絲網或其他材料搭建『無固定基礎』之臨時性
與農業生產有關之設施，免申請建築執照。直轄市、縣（市）政
府得斟酌地方農業經營需要，訂定農業用地上搭建『無固定基礎
』之臨時性與農業生產有關設施之審查規範」，該項所訂之審查
規範，與同條第二項及第三項，農業用地興建有「固定基礎」之
農業設施，應先申請農業設施之容許使用，並依法申請建築執照
，農業設施面積在四十五平方公尺以下，且屬一層樓之建築者例
外免申請建築執照，所頒訂之相關作業要點、審查標準或辦法等
規範不同。被上訴人究竟有無斟酌該縣農業經營需要，依該條第
一項規定訂定農業用地上搭建無固定基礎之臨時性與農業生產有
關設施之審查規範？該審查規範標準及內容為何？上訴人搭建無
固定基礎臨時性農業設施是否須先經被上訴人審查許可？或採事
後審查制？似均未明。原審未再進一步推求，竟以農業用地上搭
建無固定之臨時性農業設施，須由縣（市）政府農業主管機關認
定，系爭建物屋內並置有瓦斯爐等物，是否屬與農業必要設施有
疑，及上訴人自承未申請農業設施興建許可，即無依該條規定，
主張免申請建築執照等由，遽為上訴人不利之論斷，亦嫌速斷。
系爭建物是否屬於違章管理辦法第五條前段「應立即而必須拆除
之違章」？抑為後段「尚未構成拆除，通知依限補辦建造執照手
續之違章」？如屬前者，何以系爭補辦通知書諭示上訴人依限補
辦建造執照手續？系爭建物是否係與農業生產有關之必要設施？
該興建是否如上開條例第八條之一第二項規定，須先經被上訴人
農業主管機關許可？攸關被上訴人應否負本件國家賠償責任，各
該事實既均未明瞭，本院自無從為法律上之判斷。上訴論旨，指
摘原判決不當，求予廢棄，不能認為無理由。
據上論結，本件上訴為有理由。依民事訴訟法第四百七十七條第
一項、第四百七十八條第二項，判決如主文。
中    華    民    國  九十九  年    五    月   十九   日
                      最高法院民事第五庭
                          審判長法官  朱  建  男
                                法官  顏  南  全
                                法官  林  大  洋
                                法官  沈  方  維
                                法官  張  宗  權
本件正本證明與原本無異
                                      書  記  官
中    華    民    國  九十九  年    六    月    一    日
                                                      Ｅ

司法院資訊處製作；財團法人民間司法改革基金會備份。
